臺灣臺北地方法院民事判決
109年度建字第288號
原      告  銓威工程有限公司


法定代理人  林雅純  
訴訟代理人  王元勳律師
            李怡欣律師
被      告  高群開發有限公司

法定代理人  陳永光  
訴訟代理人  楊金順律師
複代理人    方志偉律師
上列當事人間請求給付工程款事件，本院於民國110年11月4日言
詞辯論終結，判決如下：
    主  文
一、被告應給付原告新臺幣壹佰貳拾柒萬肆仟元，及自民國一百
    零九年六月五日起至清償日止，按週年利率百分之五計算之
    利息。
二、訴訟費用由被告負擔。
三、本判決第一項於原告以新臺幣肆拾貳萬伍仟元為被告供擔保
    後，得假執行；被告如以新臺幣壹佰貳拾柒萬肆仟元為原告
    預供擔保，得免為假執行。
    事實及理由
壹、程序部分：
一、原告之法定代理人原為林也富，嗣於本院訴訟程序進行中變
    更為林雅純，業於民國110年9月1日具狀聲明承受訴訟，並
    提出經濟部商工登記公示資料查詢服務、公司變更登記表及
    民事委任書等在卷可稽（見本院卷㈡第23-33頁），核與民事
    訴訟法第175條第1項、第176條之規定相符，應予准許。
二、次按訴狀送達後，原告不得將原訴變更或追加他訴。但有下
    列各款情形之一者，不在此限：三、擴張或減縮應受判決事
    項之聲明者。民事訴訟法第255條第1項第3款定有明文。本
    件原告起訴時訴之聲明原為：被告應給付原告新臺幣（下同
    ）127萬4000元，及自109年5月23日起至清償日止，按週年
    利率5%起算之利息（見本院卷㈠第11頁）。嗣聲明就遲延利
    息部分起算點改為自起訴狀繕本送達翌日即109年6月5日起
    至清償日止，按週年利率5%計算之利息（見本院卷㈠第83頁
    、卷㈡第139頁），核屬減縮應受判決事項之聲明，揆諸上開
    規定，於程序上並無不合，應予准許。　　
貳、實體部分：
一、原告起訴主張：
　  原告於109年1月16日以318萬5000元承攬被告位於臺北市○○
    街000巷0號旁之大安文華接待中心及樣品屋之裝修工程（下
    合稱系爭工程），為配合被告趕工，遂同意先進場施作，嗣
    於109年3月3日簽立原證一工程承攬合約書（下稱系爭契約
    ），當時原告已完成木作部分，依系爭契約第8條第2項約定
    ，被告本即應給付原告工程總價款50%，即159萬2500元，被
    告固分別於109年2月27日匯款35萬元、109年3月5日給付現
    金92萬4000元，然未依約交付31萬8500元之30天支票乙紙，
    原告本得依系爭契約第11條第2項約定，停工至被告交付支
    票後再行復工，且完工日期亦應順延之，然原告未停工，反
    積極配合被告施工、報告施工進度，而被告遲至109年3月18
    日仍未提供完整燈具配件等予原告安裝，致水電工程施工時
    間延後，嗣被告決定燈具將於109年3月21日進場，並安排原
    告施作之水電工程延至109年3月23日進場施工，原告於109
    年3月23日完成系爭工程，於109年3月24日進行清潔工程後
    ，並於109年3月26日通知被告驗收，另於109年3月30日原告
    於被告之設計師陪同下進行驗收，並於109年3月底對外使用
    ，大安文華接待中心及樣品屋已完工（下稱系爭工作物），
    原告依約自得請求被告支付第3期、第4期工程款127萬4000
    元，原告業於109年3月24日郵寄發票向被告請款，遭被告拒
    絕，於提起本件訴訟送鑑定後，被告更於未通知鑑定單位、
    原告及法院情形下擅自拆除系爭工作物，原告自得援引民事
    訴訟法第282條之1、第367條準用第345條規定，請求法院認
    定原告已完成系爭工作物之施作，爰依系爭契約第8條第3項
    、第4項約定及民法第490條規定提起本件訴訟，並聲明：1.
    被告應給付原告127萬4000元，起訴狀繕本送達翌日即自109
    年6月5日起至清償日止，按週年利率5%計算之利息。2.願供
    擔保，請准宣告假執行。
二、被告則以：
  ㈠原告所提原證一工程承攬合約書並非兩造議定內容，應以被
    證一工程承攬合約書為準，被證一工程承攬合約書簽訂當時
    ，因雙方使用人當日發生衝突，遭原告使用人搶回而未能用
    印完成，惟原告業已用印，且被告就內容無反對之表示，應
    認兩造間契約業已成立，應依被證一契約履行，又被證一工
    程承攬合約書雖遭原告使用人於衝突後片面記載作廢，然被
    告業已同意內容，該作廢之記載未經雙方合意，自不生效力
    。
　㈡被告否認原告已完成施作系爭工作物，被告已提出被證二列
    表記載，其上除編號3最末項「木紋貼皮修補」、編號4最末
    項「戶外區隔柵修補木皮」、編號5「接待區高櫃拆門維修
    」、「接待區廁所小便斗浸水檢修」屬於修繕工程外，其餘
    均屬被告未完工之工作，且已施作部分有重大瑕疵，系爭工
    程亦未經被告驗收，且有前開重大瑕疵，致系爭工作物無法
    正常使用，原告應就系爭工程款已符合契約第8條第3款及第
    4款約定之付款條件成就負舉證責任，且被告另委由他人為
    後續工程，已支出344萬5576元，因屬可歸責於原告之事由
    ，被告依民法第495條規定請求減少報酬。被告顧問鄭傳興
    有詢問林大祐建築師，林大祐建築師稱原告未繳費，鑑定將
    註銷結案，方在建案開案趕工在即之情形下拆除系爭工作物
    等語資為抗辯，並聲明：⒈原告之訴駁回。⒉如受不利判決，
    願供擔保請准宣告免為假執行。
三、兩造不爭執事項（見本院卷㈠第523-524頁，併酌予文字修正
    ）：
　㈠兩造間就系爭工程確有承攬關係存在，被告為定作人，原告
    為承攬人。施工之工項約定在系爭契約第3條「本工程工作
    內容如下：...明細詳109／1／7圖面（原證九、十）跟109／1／
    13估價單附件（即本院卷第35-39頁）」，系爭工程不包含
    工項，除了兩造有爭執原證一工程承攬合約書第3條第2項第
    11、12、13工項外，其餘原證一第3條第2項其餘各款工項均
    不在系爭工程施工範圍內。
  ㈡被告已給付原告127萬4000元。
  ㈢被告就抗辯原告施作有瑕疵的部分，從未催告原告修補。
四、兩造爭點（見本院卷㈠第525頁，併酌予文字修正）：
    原告是否已完成系爭契約（即原證一工程承攬合約書）所載
    工項，從而向被告請求給付127萬4000元，是否有理由？
五、本院之判斷：
　㈠按解釋意思表示，應探求當事人之真意，不得拘泥於所用之
    辭句，民法第98條亦定有明文。又按解釋契約，應於文義上
    及論理上詳為推求，以探求當事人立約時之真意，並通觀契
    約全文，斟酌訂立契約當時及過去之事實、交易上之習慣等
    其他一切證據資料，本於經驗法則及誠信原則，自該意思表
    示所根基之原因事實、主要目的、經濟價值、社會客觀認知
    及當事人所欲表示之法律效果，為全盤之觀察，以為判斷之
    基礎，不能徒拘泥字面或截取書據中一二語，任意推解致失
    其真意（最高法院104年度台上字第1877號判決意旨參照）
    。次按當事人主張有利於己之事實者，就其事實有舉證之責
    任，民事訴訟法第277條亦定有明文。再按原告對於自己主
    張之事實已盡證明之責後，被告對其主張，如抗辯其不實並
    提出反對之主張者，則被告對其反對之主張，亦應負證明之
    責，此為舉證責任分擔之原則。又各當事人就其所主張有利
    於己之事實，均應負舉證之責，故一方已有適當之證明者，
    相對人欲否認其主張，即不得不更舉反證（最高法院99年度
    台上字第483號判決意旨參照）。兩造就系爭工程確有承攬
    關係存在，被告為定作人，原告為承攬人之事實均不爭執，
    然就應以原證一工程承攬合約書或被證一工程承攬合約書為
    準有爭執，兩份契約之差異在原證一工程承攬合約書第3條
    第2項第11、12、13工項是否在系爭工程施工範圍內（見前
    開兩造不爭執事項㈠），經查：
　1.觀原告所提之原證一簽立時間為109年3月3日，內容包括契
    約條款、工程估價單、進度表、請款單及附件⑶付款方式及
    追加單另計工程（見本院卷㈠第25-45頁），並經兩造用印；
    被告所提被證一簽立時間為109年2月25日，內容包括契約條
    款、工程估價單及代辦委託書（見本院卷㈠第141-155頁），
    僅有原告用印，且於用印上有劃掉塗銷之痕跡，契約條款除
    用印頁外，每頁上均有打叉、寫大字「作廢」，參被告自陳
    原證一有用印且交付被告之事實不爭執，被證一原告有蓋章
    ，但後來被原告使用人搶回，兩造有合意等語（見本院卷㈠
    第132頁、第556頁），以時間序來看，原證一訂立時間較晚
    ，且有施工進度表，且被證一上有另以筆書寫而非電腦繕打
    方式記載「◎不含外水外電」、「◎不含施工中保全」、「◎
    不含拆除」，此與兩造爭執點即原證一工程承攬合約書第3
    條第2項第11、12、13工項「11.外水/外電工程」、「12.不
    含施工中保全（1/30-2/26）28天幫忙顧寮1300*28＝36400-
    自行吸收」、「13.本工程不含銷售完畢拆除清運工程」相
    合，倘被告不願將前開工項剔除在系爭工程施工項目，何以
    在時間較後、兩造均簽署之原證一仍加以列載並為用印，期
    間仍交由原告繼續施工，原告亦願繼續進場施工，就此被告
    亦未能提出反證，是本院認系爭工程應以原證一所載為基準
    ，較與常情相符，而堪以採信。
　2.被告另聲請傳喚楊朝慶與簡德雄，待證事實分別為樣品屋拆
    除清運費用、工地守衛，然此二者係系爭工程不包括之工項
    ，並非於兩造議定之契約範圍內，業經認定如前，縱被告有
    支出，亦與原告無涉，被告此部分之聲請，礙難准許。
　㈡原告已於109年3月30日完成系爭契約（即原證一工程承攬合
    約書）所載工項：
　1.按當事人因妨礙他造使用，故意將證據滅失、隱匿或致礙難
    使用者，法院得審酌情形認他造關於該證據之主張或依該證
    據應證之事實為真實。前項情形，於裁判前應令當事人有辯
    論之機會，民事訴訟法第282條之1亦定有明文。
  2.原告主張已完成系爭契約所載工項，並提出原證一估價單、
    原證九圖說、兩造間相關LINE對話紀錄(原證六、原證八、
    原證十一)、下游廠商請款單、估價單、支票及統一發票等
    （原證十二）為證附表一（見本院卷㈠第114頁），此為被告
    所否認，依前揭法律規定，原告應就此負舉證責任。原告為
    證明系爭工程已完工，於本院109年12月10日言詞辯論期日
    聲請鑑定（見本院卷㈠第524-525頁），本院當日即諭知被告
    於109年12月25日前就抗辯系爭工程未完成工項，即以原證
    一估價單為基礎提出具體抗辯，並同時諭知本件將進行鑑定
    ，被告在鑑定完成前，除事先具狀並經本院准許外，不得拆
    除系爭工作物，如有違反，本院將依民事訴訟法相關規定處
    理等情（見本院卷㈠第525頁），被告於110年1月21日方具狀
    並提出附表1（見本院卷㈠第559-561頁），觀其內容僅將被
    證二表格中各項工程係屬原證一估價單中之何工項加以歸類
    ，並未說明瑕疵具體內容或未指明完成之工項，亦未聲請鑑
    定。嗣本院於110年2月1日送臺北市建築師公會鑑定，110年
    3月2日臺北市建築師公會指派林大祐建築師負責辦理並完成
    初勘，臺北市建築師公會於110年3月15日發函兩造副知本院
    由原告繳納鑑定費用5萬5000元，因原告未繳納，臺北市建
    築師公會於110年4月19日發函本院副知兩造，倘原告未於11
    0年5月3日前繳納鑑定費用5萬5000元，則將視同毋庸鑑定予
    以註銷結案，本院於110年4月27日發函原告命於110年5月3
    日前繳納，原告已於110年5月3日繳納，臺北市建築師公會
    於110年8月24日發函訂110年9月1日會勘，此有前揭函文、
    本院公務電話紀錄及匯款單等在卷可稽（分見本院卷㈠第563
    -564頁、第571-579頁、卷㈡第13-21頁），然被告自陳已於1
    10年7月12日拆除系爭工作物（見本院卷㈡第91頁），可知被
    告明知系爭工程原告就是否完工已聲請鑑定，除未就其抗辯
    施作瑕疵部分聲請鑑定外，竟於本院已當庭諭知在鑑定完成
    前，除事先具狀並經本院准許外，不得拆除系爭工作物之情
    形下，仍未事先具狀本院並經准許，亦未通知原告而逕將系
    爭工作物全部拆除，致原告亦未能就已施作完成部分及時保
    全證據，業已全部滅失，無法進行任何勘驗或鑑定，致原告
    陷入舉證困難，且觀被告就抗辯原告未完成、有瑕疵工項所
    提被證二照片，尚無法涵蓋被告抗辯系爭工程部分工項未施
    作、有瑕疵需修補之全貌，況如確有建案開工在即之需求，
    被告亦能先行具狀向本院陳報取得許可，於本院言詞辯論終
    結時，被告未能合理說明有何急迫之情事而無法事先向本院
    具狀及通知原告，衡原告就系爭工程已完成工項之承攬報酬
    計算或瑕疵之有無，除進入建案現場重新逐一盤點確認外，
    並無其他可行之替代方案，堪認被告確有妨礙他造使用證據
    之情事，本院已予被告辯論之機會，則依上開情形，自應認
    原告關於該證據之主張或依該證據應證之事實，即原告已於
    109年3月30日完成系爭契約（即原證一工程承攬合約書）所
    載工項為真實。
　3.被告抗辯因建案開工在即，由顧問鄭傳興私下詢問林大祐建
    築師即認定後續鑑定沒有要進行即行拆除等語（見本院卷㈡
    第140-141頁），惟本件鑑定係依民事訴訟法第340條第1項
    送臺北市建築師公會鑑定，並由公會指派林大祐建築師，此
    為機關團體之鑑定，方依民事訴訟法第334條規定不命具結
    ，此與法院囑託個人鑑定顯有差別，被告就此應有誤認，是
    被告聲請傳喚林大祐建築師及鄭傳興到庭作證乙節顯無必要
    ，一併說明。　
　㈢被告抗辯系爭工程有瑕疵部分，未經催告原告修補，不得請
    求減少報酬：
　1.按工作有瑕疵者，定作人得定相當期限，請求承攬人修補之
    ；承攬人不於前條第1 項所定期限內修補瑕疵，或依前條第
    3 項之規定拒絕修補或其瑕疵不能修補者，定作人得解除契
    約或請求減少報酬。但瑕疵非重要，或所承攬之工作為建築
    物或其他土地上之工作物者，定作人不得解除契約，民法第
    493條第1項及第494 條分別定有明文。是工程施作如有瑕疵
    ，定作人應定相當期限要求承攬人修補，倘承攬人未在期限
    內修補、拒絕修補或瑕疵無法修補，定作人方得請求償還瑕
    疵修補必要費用或減少報酬。
  ⒉被告抗辯系爭工程有瑕疵並提出被證二，表明有瑕疵部分為
    編號3最末項「木紋貼皮修補」、編號4最末項「戶外區隔柵
    修補木皮」、編號5「接待區高櫃拆門維修」、「接待區廁
    所小便斗浸水檢修」屬修繕工程等語（見本院卷㈠第339頁）
    ，查：依前述被告於發現瑕疵後應踐行民法第493條向原告
    定期催告修補瑕疵之程序，始得請求償還瑕疵修補必要費用
    、減少報酬或損害賠償，然被告既就從未催告原告修補瑕疵
    之事實並不爭執，依前揭法律規定，被告據此主張請求償還
    瑕疵修補必要費用或減少報酬，均難認有據。　
　3.況細繹前開被證二編號3最末項「木紋貼皮修補」部分，估
    價單時間開立為109年7月2日（見本院卷㈠第189頁）、編號4
    最末項「戶外區隔柵修補木皮」，估價單時間開立為109年4
    月20日（見本院卷㈠第207頁）、編號5「接待區高櫃拆門維
    修」、「接待區廁所小便斗浸水檢修」估價單時間開立為10
    9年4月8日（見本院卷㈠第275頁），時間上皆為原告退場後
    ，且與被告提出之照片相互核對，均無法得出被告所指具體
    瑕疵位置，再者被告所提為估價單，其上並無簽認有收款，
    或提出實際支出相關費用之金流為佐，縱認系爭工程有瑕疵
    ，亦難認被告已盡其舉證責任，亦從為有利於被告之認定。
　4.被告固聲請傳喚林辰蔚、陳進季、黃世宗、郭俊麟、李耿光
    、曹憲章等到庭作證，待證事實為原告原施作工項部分有重
    大瑕疵，致系爭工作物無法正常使用，方由渠等施作等語（
    見本院卷㈡第91-95頁），但被告就前開工項原係抗辯原告未
    完工，且被告聲請傳喚係於被告自行拆除系爭工作物後，前
    後抗辯顯有不同，已有違禁反言及訴訟法上誠信原則，況倘
    原本原告已施作完成，被告於未定期催告原告修補前，即轉
    由他人施作，亦無法主張請求償還瑕疵修補必要費用或減少
    報酬，業經論述如前，是本院認被告此部分聲請，應無必要
    。
　㈣又按稱承攬者，謂當事人約定，一方為他方完成一定之工作
    ，他方俟工作完成，給付報酬之契約，民法第490條第1項定
    有明文。系爭契約第8條第3項約定「接待中心完工、拆除鷹
    架及內部清潔後甲方（按即被告，下同）可對外使用時，甲
    方付工程總價20％，計新臺幣$637,000-元整（含稅）」、同
    條第4項約定「樣品屋完工、清潔後甲方對外使用時後，請
    付清工程總價款20％拆，計新臺幣$637,000-元整（含稅）」
    （見本院卷㈠第29頁），原告已於109年3月30日完成系爭契
    約（即原證一工程承攬合約書）所載工項，業經認定如前，
    且被告既已拆除系爭工作物並動工，並稱因與消費者間之房
    屋預定買賣合約書，即使經展延亦需於109年9月16日前開工
    等語（見本院卷㈡第140頁），顯可推得系爭工作物有對外使
    用之情，從而原告依系爭契約第8條第3項、第4項分別請求
    被告給付63萬7000元，合計127萬4000元，應屬合法有據。
　㈤末按給付無確定期限者，債務人於債權人得請求給付時，經
    其催告而未為給付，自受催告時起，負遲延責任。其經債權
    人起訴而送達訴狀，或依督促程序送達支付命令，或為其他
    相類之行為者，與催告有同一之效力；遲延之債務，以支付
    金錢為標的者，債權人得請求依法定利率計算之遲延利息；
    應付利息之債務，其利率未經約定，亦無法律可據者，週年
    利率為百分之5，民法第229條第2項、第233條第1項前段及
    第203條分別定有明文。是本件原告主張自起訴狀繕本送達
    被告翌日即109年6月5日起，按週年利率5%計算之利息（見
    本院卷㈠第83頁），應認合法有據。　
六、綜上所述，本件原告依系爭契約第8條第3項、第4項約定及
    民法第490條規定，請求被告給付127萬4000元，及自109年6
    月5日起至清償日止，按週年利率5%計算之利息，為有理由
    ，應予准許。
七、本件兩造分別陳明願供擔保請准宣告假執行或免為假執行，
    核無不合，爰分別酌定相當之擔保金額，予以准許。
八、本件事證已臻明確，兩造其餘攻擊防禦方法，及未予援用之
    證據，經本院斟酌後，認均不足以影響本判決之結果，自無
    逐一詳予論駁之必要，併此敘明。
九、訴訟費用負擔之依據：民事訴訟法第78條。 
中　　華　　民　　國　　110 　年　　11　　月　　25　　日
                  民事工程法庭     法　官　何佳蓉
以上正本係照原本作成。
如對本判決上訴，須於判決送達後20日內向本院提出上訴狀。如
委任律師提起上訴者，應一併繳納上訴審裁判費。
中　　華　　民　　國　　110 　年　　11　　月　　26　　日
                                  書記官  陳立俐